【裁判字號】    90,上,149
【裁判日期】    900925
【裁判案由】    第三人異議之訴
【裁判全文】
臺灣高等法院臺中分院民事判決  九十年度上字第一四九號
    上  訴  人  乙○○
    被上訴  人  甲○○
右當事人間第三人異議之訴事件，上訴人對於中華民國九十年一月九日臺灣南投地方
法院八十九年度訴字第二四五號第一審判決提起上訴，本院判決如左：
      主      文
上訴駁回。
第二審訴訟費用由上訴人負擔。
      事      實
甲、上訴人方面：上訴人未於言詞辯論期日到場，依其於準備程序具狀所為聲明及陳
    述如左：
一、聲明：求為判決：
(一)原判決不利於上訴人部分廢棄。
(二)右廢棄部分，臺灣南投地方法院八十九年度執字第二四四號對上訴人所有座落南投
  縣仁愛鄉○○段第一七○地號土地面積○‧○六八五公頃之鐵架造建物及如原判決
  附表所示之機具設備，所為之強制執行程序，應予撤銷。
(三)如受不利判決，願供擔保請准免為假執行。
二陳述：除與原判決所載相同部分予以引用外，補述略稱：
（一）就坐落一七○地號土地上之鐵架造建物部分：
１、系爭土地為原住民保留地，僅具原住民身分之人始能取得耕作權、地上權，亦因
    有該土地之使用權利，始得合法利用國有土地興建房屋，並合法取得永久使用權
    限，因建物蓋好後要作為茶廠，林貴英該時向上訴人承租土地種茶，需一製茶廠
    ，而製茶廠房蓋好後，上訴人可取得合法之所有權，不管土地有無出租，上訴人
    皆可利用該茶廠，因此上訴人才與林貴英約定，由上訴人負責起造，因此系爭建
    物在興建之初，林貴英即與具原住民身分之上訴人約定，由上訴人擔任起造人，
    興建房屋，林貴英則幫忙上訴人籌措建屋資金，以便將來所興建之房屋得以合法
    取得使用權限，惟雖林貴英曾幫忙上訴人籌措建屋資金，而介紹上訴人向徐林幸
    、王詔民、吳文華等人借款，雖該建物建好後，暫時供當時土地承租人林貴英產
    茶之用，所以林貴英亦參與興建過程，但該茶廠實質上仍屬上訴人所建，上訴人
    亦因興建該茶廠而負債，系爭茶廠建物確屬上訴人自建取得。被上訴人爭執該茶
    廠為林貴英或其等合夥所建，實屬無稽。
２、原審判決認系爭建物係被上訴人與訴外人林貴英所建，乃以被上訴人提出之抵押
    借款契約書及存證信函影本及證人顏成名供述「借據是八十四年間林貴英與甲○
    ○兩人共同向我借款，兩人有交給我本票，當時借據契約上有說明是要蓋茶廠：
    ：」云云等語，作為認定之基礎，惟原審判決認定事實顯然違反經驗法則，且與
    真實不符。
３、證人顏成名證稱：被上訴人與林貴英合夥乃於八十四年間向其借款，借據契約上
    有說明借款要蓋茶廠之用。惟查「抵押借款契約書」內容，不但未載明借款用途
    是要「蓋茶廠」之用，且由該「契約書」已約定以建物作為抵押擔保物之情可推
    知，在被上訴人等向證人借款之前，建物既然已經蓋好，自無借款來蓋屋之情形
    存在。又查該抵押借款契約書所載簽約日係在「八十五年二月五日」，借款期間
    「自八十五年二月六日起至八十八年二月五日止」與證人所稱之「八十四年建屋
    」之情節互相矛盾，等等卷證資料皆證人顏成名供述之情形不符，足見證人所言
    並非真實，原審不察，竟率採顏成名之證述，作為認定事實之基礎，於法顯有未
    合。
４、縱被上訴人與訴外人林貴英曾共同向證人顏成名借款，惟此與系爭茶廠房屋實際
    係何人所蓋乙事無關，原審判決以與實質興建茶廠房屋無關之借款關係，推斷借
    款之人即為實質興建系爭房屋之人，顯然不合邏輯。系爭房屋乃上訴人發包及興
    建，並向主管機關辦理起造登記，請領使用執照，此有上訴人於原審提出之南投
    縣仁愛鄉公所八十九年八月七日八九仁鄉建字第一○二四一號函為證，足以證明
    屬上訴人所有。
５、被上訴人於原審所提其與林貴英間之協議書，乃被上訴人與訴外人林貴英之約定
    ，與上訴人無涉，且究被上訴人答辯狀所引用之協議書內容：「甲方（即林貴英
    ）如未照約定履行時，自願將『上開承讓（租）之耕地及所有地上物』無條件放
    棄交還乙方（即甲○○）經營。」等語，並未言及系爭廠房乃甲○○及林貴英合
    夥所有，甚至還言及「承讓（租）之耕地及所有地上物：：放棄交還乙方『經營
    』」之語，該協議內容既僅言及交付『經營』，反足證明該建物非其等興建及所
    有，因此其等協議書僅就經營權限作約定，而未涉及所有權之歸屬，實無法證明
    該建物即為甲○○與林貴英合夥所有或所建。
（二）系爭機具設備確屬上訴人所有，分述如下：
１、上訴人前曾將坐落南投縣仁愛鄉○○段一七○、三二九地號二筆土地耕作權出租
    予林貴英，林貴英於耕作期間購入如原審判決附表所示之設備機具，惟八十八年
    二、三月間，訴外人林貴英向上訴人表示其已無意繼續耕作，而終止雙方所訂土
    地租賃契約，由上訴人收回系爭瑞岩段一七○、三二九地號二筆土地耕作，因係
    林貴英違約，且有八十七、八十八年二年之租金未付，因此林貴英與上訴人合意
    將如附表所示之機具、設備處分給上訴人抵付租金，上訴人因而自八十八年二、
    三月起即取得系爭機具設備之占有及所有權。
２、按動產所有權之移轉，依民法第八百零一條及九百四十八條規定，以受讓人善意
    「受讓動產占有」即發生所有權移轉變動之效果，受讓人因此合法取得動產所有
    權，本案附表所示之機具設備等動產，在八十八年二、三月間，上訴人由林貴英
    處受讓占有之時，確在林貴英占有使用中，且不論出租土地或為其他事實上或法
    律上行為，皆林貴英與上訴人接觸，林貴英從未表示伊係代表合夥與上訴人締結
    法律關係，上訴人只知林貴英為耕作土地承租人及附表所示物品之所有人（占有
    人），上訴人依占有外觀善意而受讓占有，已合法取得所有權，因此不管被上訴
    人主張附表所示之機具設備先前為其與林貴英合夥所有，亦為林貴英個人所有，
    其所有權均因移轉予上訴人而消滅，自不得再對上訴人主張系爭動產為其二人合
    夥所有。
３、林貴英確實於八十八年二、三月終止租賃契約後，將土地、農作物、茶廠、附表
    所示機具等動產、不動產交還（給）上訴人占有使用，此由南投地方法院八十七
    年度執仁字第三三六三號強制執行案件，執行查封時，執行筆錄記載上訴人為占
    有人。又八十九年三月十三日南投地方法院八十九年度執愛字第二四四號強制執
    行案件履勘現場時，發現原本林貴英承租時之三二九地號土地所種之茶樹，已部
    份為上訴人改種高麗菜，另屋內有一部份上訴人自購之電視機、鐵櫃、床組、棉
    被、大型真空機乙台、液體攪拌機等器具、物品，皆非屬林貴英所留，顯然現場
    之動產之占有人確為上訴人而非林貴英，被上訴人實不得遽以其與林貴英之確定
    判決對上訴人主張為所有權人。
４、程序上而言，被上訴人甲○○與訴外人林貴英到底係合夥關係或隱名合夥關係，
    其屬甲○○與林貴英間之內部關係，外人無從得知，雖原審判決認為屬「合夥」
    關係，致系爭動產屬於「合夥財產」，使被上訴人得以所有權人身分，提起第三
    人異議之訴，惟上訴人僅與林貴英一人締約，且林貴英自始至終全未表明其係代
    表「合夥」與上訴人締約，不管是耕作土地之交付或租金之收受等事實上或法律
    上行為，均由林貴英為之，與被上訴人甲○○無涉，因此其兩人間是否果如原審
    判決所認為普通合夥關係，並非無疑。
５、被上訴人提出之退夥協議書及所舉證人邱茂順之證詞而觀，乃主張「被上訴人甲
    ○○與林貴英二人」合夥，惟被上訴人於本案原審及  鈞院提出之答辯狀竟稱「
    甲○○、林貴英、『盧美玲』三人」皆為合夥人，對於其等之內部合夥關係之主
    體說法已有矛盾，被上訴人所述之合夥關係是否真實並非無疑。被上訴人對林貴
    英之勝訴確定判決，其據以請求其交付物品之「拆夥協議書」，除僅記載「林貴
    英、甲○○二人合夥」外，並未見有其他合夥人盧美玲之記載，更無盧美玲同意
    拆夥協議關於處分合夥財產之內容，若被上訴人於本案原審及  鈞院中均主張盧
    美玲亦為其等合夥人之一，則被上訴人據以提起本案強制執行之民事確定判決，
    其認定合夥人僅甲○○、林貴英二人之事實，則顯有違誤。且其依甲○○與林貴
    英二人之拆夥協議內容，命林貴英應將合夥財產交付甲○○之判決，顯然違反民
    法第八百二十八條第二項之規定。
三證據：引用原審立證方法。
乙、被上訴人方面：
一聲明：求為判決：駁回對造之上訴。
二陳述：除與原判決所載相同部分予以引用外，補述略稱：
（一）上訴人辯稱伊未接獲被上訴人於八十七年四月四日所寄之存証信函云云，並非
      真實。查上述存證信函已於八十七年四月八日，送達上訴人收受，有掛號郵件
      收件回執影本可証。上訴人辯稱未收到八十七年四月四日掛號信件，顯不實在
      ，又由該函所載：「本人與林貴英共同合夥經營藍天茶廠，向乙○○承（讓）
      租座於仁愛鄉○○段一七○地號、三二九地號土地興建茶廠、耕作蔬果、茶樹
      。八十六年八月廿六日本人與合夥人林貴英協議拆夥．．．嗣因林貴英違約，
      茶廠及合夥事業經營之耕地均歸本人經營，此部分本人已依法提出訴訟主張權
      利。」，除可証茶廠係由合夥事業斥資興建外，並已向上訴人表示合夥事業所
      有權利已歸被上訴人，並以訴訟主張中，是以，上訴人所辯不知系爭動產為合
      夥財產及茶廠為其斥資興建，顯係不實之詞。
（二）八十九年十二月二十四日被上訴人與上訴人在系爭茶園見面時，上訴人即向被
      上訴人表明：「今年租金也沒跟我算好，本來是有拿一點，到最後也沒有跟我
      算好，直到這個冬茶」等語，有錄音譯文可據。由上訴人表示林貴英尚有八十
      九年度之租金未全部付清，益証林貴英從未離開過農場，林貴英顯然繼續耕作
      、管理系爭茶廠及耕地至八十九年底，是以，上訴人所辯，因林貴英八十六、
      七年租金未付，而於八十八年二、三月將系爭製茶動產讓與上訴人以抵租金後
      ，即離茶廠，其善意受讓系爭動產之說，全屬虛偽。
（三）另上訴人準備書狀稱：証人顏成名証稱：被上訴人與林貴英合夥於八十四年向
      其借款云云，但所提『抵押權契約書』內容不但未載明借款用途是要蓋茶廠之
      用，且由該契約書已約定以建物作為抵押物擔保之情事，在被上訴人等向証人
      借款之前，建物既然已經蓋好，自無借款來蓋屋之情形存在，可見証人顏成名
      所証，借錢供被上訴人蓋茶廠之詞不實云云。查顏成名係林貴英姐夫之朋友，
      當初向顏成名借錢蓋茶廠，亦係基於其與林貴英之關係，不可能為不利於林貴
      英之證言。又顏成名之所以証稱八十四年借錢予被上訴人之合夥事業蓋茶廠，
      乃因以農曆與國曆表述不同之差異，抵押借款契約書上所載日期，雖載為國曆
      八十五年二月五日，但斯時確為農曆八十四年底（除夕為八十五年二月十八日
      ），且向顏成名借款之時，該茶廠業已動工，並有施工圖得由圖面算出茶廠面
      積，該工程至八十五年約六月間才完工，是以，自無上訴人所謂借款時已蓋好
      茶廠之情，此完全係上訴人有意誤導之不實指述。
（四）按強制執行法第十五條規定：「第三人就執行標的物有足以排除強制執行之權
      利者，得於強制執行程序終結前，向執行法院對債權人提起異議之訴」。又該
      條所謂「就執行標的存有足以排除強制執行之權利」，係指對執行標的物有所
      有權、典權、質權、或留置權存在之情形之一者而言（最高法院七○年度台上
      字第三三○五號判例參照）。本件系爭鐵架造建物及該建物內之系爭機具設備
      ，皆為被上訴人之財產，為鈞院八十七年度上字第四一三號及八十九年度上易
      字第二二一號判決認定之事實，復上訴人未能舉證證明前開系爭財產為其所有
      或有其他足以排除強制執行之權利存在，上訴人訴請撤銷南投地方法院八十九
      年度執字第二四四號就系爭鐵架造建物及該建物內之系爭機具設備之強制執行
      程序，顯無理由。
三、證據：除引用原審立證方法外，補提：臺灣南投地方法院八十八年度訴字第五四
    五號民事判決、臺灣高等法院臺中分院八十九年度上易字第二二一號民事判決、
    林貴英於八十七年度上字第四一三號八十七年十二月二十二日準備書狀、郵局臺
    中五十支局存證信函第三一八號及掛號郵件收件回執正反面、臺灣南投地方法院
    民事判決確定證明書、臺灣南投地方法院八十六年度訴字第四八三號民事判決、
    臺灣高等法院臺中分院八十七年度上字第四一三號民事判決、最高法院八十八年
    度台上字第二六九八號民事裁定（均為影本）及乙○○戶籍謄本各一份為證。
丙、本院依職權向臺灣南投地方法院調閱八十九年執字第二四四號甲○○與林貴英間
    履行契約強制執行事件卷宗。
      理      由
一、上訴人經合法通知未於言詞辯論期日到場，核無民事訴訟法第三百八十六條各款
    所列情形，爰依被上訴人之聲請，由其一造辯論而為判決。
二、上訴人起訴主張：被上訴人前曾對其債務人即訴外人林貴英提起履行契約交還土
    地之訴，經原審法院八十六年度訴字第四八三號、本院八十七年度上字第四一三
    號、最高法院八十八年度臺上字第二六九號，判決：１、訴外人林貴英應將坐落
    南投縣仁愛鄉○○段一七○地號、同段第三二九地號土地及其地上之農作物交付
    被上訴人。２、訴外人林貴英應自坐落前述一七○地號土地上之鐵架造建物遷出
    ，並將該建物及放置於該建物內如原判決附表所示之機具設備（原判決理由多處
    載明有附表，但判決正本未見附表，顯係漏附，應指上訴人八十九年七月四日減
    縮後如原審卷第九十一頁所示之附表，以下同），全部交付被上訴人，該事件於
    八十八年十一月四日確定後，被上訴人以該確定判決為執行名義，聲請強制執行
    ，經原法院以八十九年度執字第二四四號，依據確定判決之內容，予以強制執行
    。上述確定判決之當事人為被上訴人及訴外人林貴英，上訴人並非該事件之債務
    人，亦非受上述確定判決既判力所及之人，不受該確定判決之拘束。前述一七○
    、三二九地號土地係屬山地保留地，上訴人已依「原住民保留地開發管理辦法」
    之規定取得耕作權，該耕作權具有物權性質，得排除強制執行。又上述一七○地
    號土地上之鐵架造建物，係上訴人出資所建，屬上訴人所有，上訴人得本於所有
    權，依據強制執行法第十五條，主張排除強制執行，原審民事執行處未予查明，
    定期於八十九年四月二十四日下午一時三十分，欲將上述土地及建物點交與被上
    訴人，顯有未合。又上述鐵架造建物內如原判決附表所示之機具設備，原屬訴外
    人林貴英所有，八十八年二、三月間，林貴英將此等機具設備轉讓與上訴人，以
    抵償林貴英所欠上訴人之租金，上訴人係善意受讓而占有上述機具設備，依民法
    第八百零一條及九百四十八條之規定，已善意取得所有權，得本於所有權，排除
    強制執行，原法院民事執行處亦未予查明，就此部分，亦指定於上述時間，欲將
    上述機具設備交付被上訴人，原法院民事執行處上述執行程序均有不當，爰依強
    制執行法第十五條之規定，提起第三人異議之訴，求為判決：原審民事執行處八
    十九年度執字第二四四號就前開確定判決所為之強制執行程序全部予以撤銷（原
    審民事執行處就訴外人林貴英應將坐落前述地段一七○地號、第三二九地號土地
    及其地上之農作物交付被上訴人所為強制執行程序部分，原審判決將該部分之強
    制執行程序應予撤銷，被上訴人就此部分所受敗訴之判決，未聲明不服。原審就
    其餘部分之強制執行程序則判決駁回上訴人撤銷執行程序之請求，經上訴人提起
    上訴）。
二、被上訴人則以：上述一七○地號、三二九地號土地均為山地保留地，七十二年間
    ，被上訴人與訴外人林貴英為合夥種植茶樹、蔬果，而向上訴人之父吳源政受讓
    上述一七○地號土地，上訴人之父死亡後，八十二年七月二十二日，被上訴人再
    與上訴人訂立租賃契約書，向上訴人受讓右揭一七○地號、三二九地號兩筆土地
    ，且已交付被上訴人使用，上訴人對於上述兩筆土地已無耕作權，不得排除強制
    執行。又前開一七○地號土地上之鐵架造建物係被上訴人與訴外人林貴英共同出
    資合夥興建，並非上訴人所建，且鐵架造建物內之機具設備，亦屬被上訴人與訴
    外人林貴英合夥經營之事業所有，並非上訴人所有，上訴人主張上開鐵架造建物
    及其內之機具設備均為其所有，得排除強制執行云云，並非有據等語，資為抗辯
    。
三、上訴人主張：被上訴人前曾對其債務人即訴外人林貴英提起履行契約交還土地之
    訴，經原審法院八十六年度訴字第四八三號、本院八十七年度上字第四一三號、
    最高法院八十八年度臺上字第二六九號，判決：１、訴外人林貴英應將坐落南投
    縣仁愛鄉○○段一七○地號、同段第三二九地號土地及其地上之農作物交付被上
    訴人。２、訴外人林貴英應自坐落前述一七○地號土地上之鐵架造建物遷出，並
    將該建物及放置於該建物內如原判決附表所示之機具設備全部交付被上訴人，該
    事件於八十八年十一月四日確定後，被上訴人以該確定判決為執行名義，聲請強
    制執行，經原法院以八十九年度執字第二四四號，依據確定判決之內容，予以強
    制執行等情，為兩造所不爭，並經本院依職權調閱原審法院八十六年度訴字第四
    八三號、本院八十七年度上字第四一三號、最高法院八十八年度臺上字第二六九
    號查明屬實。本件所應審究者，厥為上訴人就上述事件執行標的物有無足以排除
    強制執行之權利，玆就上開強制執行事件各項執行標的物分述如下：
（一）關於右揭一七○地號土地上鐵架造建物（即農舍、茶廠）部分：
  Ａ、上訴人主張：上述一七○地號土地，為山地保留地，具有原住民身分之人始能
      合法利用國有土地興建房屋，並合法取得永久使用權限，系爭一七○地號土地
      上之鐵架造建物，係上訴人以自己之名義為起造人，訴外人林貴英僅幫忙籌措
      建屋資金，實質上上述鐵架造建物仍屬上訴人所建，為上訴人所有等語。惟為
      被上訴人所否認，並辯稱：上述鐵架造建物係伊與合夥人即訴外人林貴英向上
      訴人租地而建造，以供二人合夥種植茶樹、蔬果之用，並非上訴人出資所建等
      語。
  Ｂ、上訴人主張右揭一七○地號土地上鐵架造建物，係伊所有，無非以建造執照、
      使用執照、建物登記謄本為據。依其所提上述文件所載，系爭鐵架造建物固以
      上訴人為起造人及建物登記所有人，（見原審卷第十一、十二、一七○頁）。
      惟按主管機關核發建造執照所載之起造人，僅為聲請主管機關核發建造執照之
      人而已，非謂建造執照所載之起造人，必為興建建物而原始取得其所有權之人
      。而因自己出資而建築之房屋，不待登記即原始取得其所有權，與該房屋行政
      上起造人名義之誰屬無關，亦與因法律行為而取得者，須依民法第七百五十八
      條規定經登記始取得其所有權者不同（最高法院七十年度台上字第九七六號及
      八十五年度台上字第一○○號判決意旨參照）。是以上訴人雖為上述建造執照
      所載起造人，但僅為聲請主管機關核發建造執照之人，並非必為興建建物而原
      始取得其所有權之人。再按土地法第四十三條所謂登記有絕對效力，係為保護
      因信賴登記取得土地權利之第三人而設，故登記原因無效或得撤銷時，在第三
      人未取得土地權利前，真正權利人對於登記名義人自仍得主張之（最高法院四
      十年度台上字第一八九二號判例意旨參照）。復按上訴人之所有權登記，為第
      一次登記（保存登記），並非信賴登記之第三人，即無土地法第四十三條所定
      登記絕對效力之適用，真正權利人在訴請塗銷登記前，仍得主張其所有權存在
      （最高法院七十九年度台上字第一四五九號判決意旨參照）。本件上訴人係因
      保存登記而取得系爭建物所有權，有上訴人所提建物登記謄本附卷可參（見原
      審卷第一七○頁），按諸上開說明，上訴人並非信賴登記之第三人，自無土地
      法第四十三條登記絕對效力之適用。因此，系爭鐵架造建物是否為上訴人所有
      ？自應以上訴人是否為實際出資興建鐵架造建物之人為斷。
  Ｃ、被上訴人辯稱：系爭鐵架造建物係伊與訴外人林貴英合夥出資所建，建屋資金
      係向訴外人顏成名借貸等語。據被上訴人所舉證人顏成名於原審證稱：「庭呈
      借據（按指抵押借款契約書）是八十四年間林貴英（訴外人）與甲○○（即被
      上訴人）兩人共同向我借錢，兩人有交給我本票，當時借據契約上有說明是要
      蓋茶廠，若不還錢須將茶廠過戶給我，當時乙○○（即上訴人）是受僱他們（
      指林貴英及被上訴人），也有同意蓋房子的事。保留地上蓋房子好後，才要設
      定（指設定抵押）給我」等語（見原審卷第一一七、一一八頁），由上證詞，
      足證被上訴人與其合夥人林貴英確有向訴外人顏成名借款興建系爭鐵架造建物
      。又被上訴人所提「抵押借款契約書」，亦明確記載：被上訴人與其合夥人林
      貴英二人確曾共同向訴外人顏成名借款二百萬元，並由林貴英提供上述一七○
      地號土地面積約三分地，連同地上建物全部，設定抵押與顏成名，借款其限自
      八十五年二月六日起，至八十八年二月五日止，分二期償還，即八十七年二月
      六日及八十八年二月五日，各償還一百萬元，若無法如期清償，願將抵押標的
      物無條件讓渡與顏成名所有等情（見原審卷第一五○、一五一頁）。被上訴人
      所提上述「抵押借款契約書」，經核與證人顏成名於八十九年八月八日言詞辯
      論期日所提「抵押借款契約書」相同，足見上述「抵押借款契約書」係屬真實
      ，而「抵押借款契約書」之內容又明確載稱被上訴人與其合夥人林貴英共同以
      林貴英提供之上述一七○地號土地，向訴外人顏成名借貸二百萬元之事實，是
      被上訴人與林貴英已證明其建築系爭鐵架造建物之資金來源，且經證人顏成名
      證稱借錢之用途係建茶廠，足認系爭鐵架造建物係被上訴人與林貴英合夥出資
      所建無疑。被上訴人雖陳稱：依證人顏成名之證述，被上訴人向證人顏成名借
      款之日期係八十四年間，而被上訴人所提抵押借款契約書所載，林貴英以上述
      土地及建物設定抵押向證人顏成名借貸款項之日期為八十五年二月五日，顯係
      在建屋之後，足證證人顏成名所言不實等語。惟查證人顏成名於原審作證，已
      另證稱：「保留地上蓋房子好後才要設定（指設定抵押）給我」等語（見原審
      卷第一一八頁），顯見證人當初借貸款項與被上訴人時即已約定八十四年間借
      款與被上訴人及林貴英，迨系爭鐵架造建物建造完成後，始設定抵押與證人顏
      成名，既有此約定，則設定抵押之日期應在借款日期之後，是證人顏成名上開
      證詞，與上述「抵押借款契約書」之內容即無矛盾之處，殊難據以否定被上訴
      人與林貴英有在八十四年間共同向證人顏成名借款興建系爭建物之事實。
  Ｄ、再參以：被上訴人前曾對其債務人即訴外人林貴英提起履行契約交還土地之
      訴，主張伊與林貴英原先在前述坐落南投縣仁愛鄉○○段一七○地號、同段第
      三二九地號土地合夥種植蔬果、茶樹，嗣因林貴英欲獨資經營，雙方合意終止
      合夥關係，訂立協議書，約定由林貴英給付四百四十五萬元與被上訴人，作為
      放棄合夥之對價，若林貴英未依約給付該款項，則願將合夥事業之耕地及地上
      建物及機具設備等無條件放棄，交還被上訴人經營，詎林貴英未如期給付上述
      款項與被上訴人，被上訴人因而起訴，請求林貴英應將上述一七○地號、三二
      九地號土地及其上農作物交付被上訴人。另應自坐落前述一七○地號土地上之
      鐵架造建物遷出，並將該建物及放置於該建物內之機具設備全部交付被上訴人
      （見原審卷第四十、四十一頁原審八十六年訴字第四八三號民事判決原告陳述
      欄一所載），林貴英於該事件中，亦承認上開合夥種植蔬果、茶樹以及因拆夥
      而訂立上述協議書之事，且對於被上訴人請求其自系爭鐵架造建物遷出，將該
      建物及置於建物內之機具設備交還之請求，僅抗辯稱機具設備中編號17、19、
      20三項（即原木桌椅、沙發、辦公桌椅）標的物並非合夥之財產，為其私有財
      產等語（見原審卷第四十一頁反面，同判決被告陳述欄），顯見林貴英並未否
      認系爭鐵架造建物為合夥之財產。上開事件之當事人雖與本件當事人不同，該
      事件確定判決對於本件當事人固無拘束力，但由林貴英在上開事件之陳述內容
      ，參以本院認定之上開事實〔本判決理由三之（一）之Ｂ、Ｃ所載〕，益足證
      明被上訴人主張系爭鐵架造建物係伊與林貴英合夥種植蔬果、茶樹而建之物為
      可採。
  Ｅ、再按系爭鐵架造建物所費不貲，如非有意並實際經營茶廠者，不可能花費如此
      龐大之金額興建。上訴人雖於原審具狀稱：「因林貴英該時承租土地種茶，確
      實需一製茶廠，又製茶廠蓋好後，原告（即上訴人，以下同）保有所有權，不
      管土地有無出租，原告皆可利用該茶廠，因此原告才同意與林貴英約定，由原
      告負責起造，興建系爭茶廠，該茶廠確屬原告所有」，惟衡諸上訴人既己將建
      物之基地交與被上訴人與林貴英經營之合夥事業種植蔬果、茶樹，並非自己經
      營，且自身又僅受雇予被上訴人；再佐以上訴人自承當時伊急須金錢（見上訴
      人八十九年六月五日在原審所提準備書狀第五頁），經濟窘困，尚無資力興建
      ，又非自行經營茶廠，從事製茶事業，更無理由對外告貸巨資自行建造上述建
      物後，再交予被上訴人等合夥人使用之理由。是上訴人主張系爭鐵架造建物為
      其出資所建，有違常情。
  Ｆ、綜上所述，系爭鐵架造建物，為被上訴人與訴外人林貴英合夥出資所建，依首
      開說明，應屬被上訴人與訴外人林貴英所有，上訴人主張伊為系爭鐵架造建物
      之所有人，即非有據，上訴人既非系爭鐵架造建物所有權人，復無其他足以排
      除強制執行之權利，則上訴人就此部分提起第三人異議之訴，即無理由，原審
      就此部分，為上訴人敗訴之判決，核無不合，上訴論旨，就此部分，指摘原判
      決失當，求予廢棄，非有理由，應予駁回。
（二）關於右揭一七○地號土地上鐵架造建物內放置之機具設備部分：
  Ａ、上訴人主張：系爭機具設備係因訴外人林貴英積欠伊租金，伊於八十八年二、
      三月間，自林貴英處善意受讓系爭機具設備而取得所有權等語。惟為被上訴人
      所否認，並辯稱：系爭機具設備係被上訴人與訴外人林貴英合夥之財產，並未
      讓與上訴人，退步言之，縱令系爭機具設備已由林貴英讓與上訴人以抵付租金
      之用，但上訴人早已知悉系爭機具設備並非林貴英所有，竟仍向林貴英受讓系
      爭機具設備，不符善意受讓取得所有權之規定等語。
    ａ、按民法第八百零一條規定：「動產之受讓人占有動產，而受關於占有規定之
      保護者，縱讓與人無移轉所有權之權利，受讓人仍取得其所有權」。同法第九
      百四十八條規定：「以動產所有權．．．之移轉．．為目的而意受讓該動產之
      占有者，縱其讓與人無讓與之權利，其占有仍受法律之保護」。依上述規定，
      動產受讓人於受讓占有動產時，需不知讓與人無移轉所有權之權利，始得依上
      開規定，取得動產所有權。本件被上訴人於八十六年八月二十六日與訴外人林
      貴英協議終止合夥契約後，曾於八十七年四月四日，以台中郵局五十支局第三
      一八號存證信函通知上訴人，內容略謂：「本人（指被上訴人）與林貴英合夥
      經營之藍天茶廠，向乙○○（即上訴人）承（讓）租座落於仁愛鄉○○段一七
      ○地號、三二九地號土地興建茶廠，耕種蔬菜、茶樹，八十六年八月二十六日
      ，本人與合夥人林貴英協議拆夥，拆夥時言明，八十六年度應給付吳君（指上
      訴人）之租金約玖萬元，應由林貴英支付，嗣因林貴英違約，茶廠及合夥事業
      經營之耕地，均本人經營．．．．合夥事業向吳君承租之前開耕地，雖以林貴
      英名義訂約，惟實際之承租人及耕作者均為合夥事業，此為吳君所明知」等語
      （見原審卷第一五二、一五三頁），上述存證信函已於八十七年四月八日，送
      達上訴人收受，有被上訴人所提之掛號郵件收件回執影本可証（本院卷第一○
      四頁）。被上訴人於原審八十九年八月八日辯論期日，提出答辯狀引用該存證
      信函（見原審卷第一三九頁、第一五二至一五四頁），上訴人之訴訟代理人當
      庭收受該答辯狀繕本（原審卷第一四三頁），迄原審辯論終結，均未對之爭執
      ，提起第二審上訴後，始辯稱未收到上述存證信函，八十七年四月四日掛號信
      件，顯難採憑，堪信存證信函已送達上訴人無誤。由上述存證信函之內容觀之
      ，被上訴人顯已將：系爭機具設備原屬被上訴人與林貴英二人合夥組成之事業
      所有，因合夥事業拆夥，林貴英未依拆夥條件履行，因而原屬合夥事業之茶廠
      （含系爭機具設備），歸被上訴人取得所有權等事實通知上訴人，顯見上訴人
      於八十七年四月間，即已知悉系爭機具設備並非林貴英所有，林貴英無權將系
      爭機具設備出讓權之事實。再查被上訴人曾於八十七年四月間，就系爭機具設
      備中之製茶烘培機，向原審法院聲請准為假處分，經原法院以八十七年裁全字
      第一三九號裁定准許，被上訴人於同年四月二十一日，依假處分裁定所定金額
      提供擔保金後，檢附提存書另國庫存款收款書，向原審法院聲請就製茶烘培機
      執行假處分，有原法院八十七年度裁全字第一三九號裁定影本一件及假處分執
      行聲請狀影本一件附卷可據（原審卷第一四四至一四八頁），而上訴人自承受
      僱於林貴英至上述茶廠工作，且經被上訴人告知伊與林貴英間所生合夥紛爭，
      就系爭機具設備並非林貴英所有之事實顯已知悉，其於八十七年四月間即知悉
      系爭機具設備並非林貴英所有之物，竟仍由林貴英受讓系爭機具設備，顯見上
      訴人並非善意受讓人，核與民法第八百零一條及九百四十八條善意受讓動產之
      規定有間，是上訴人主張其自林貴英受讓系爭機具設備，係基於善意取得所有
      權云云，顯無可採。
  ｂ、上訴人又主張：訴外人林貴英確實於八十八年二、三月間將機具設備交與伊占
      有，原法院八十七年度執仁字第三三六三號強制執行案件，執行查封時，執行
      筆錄亦記載上訴人為占有人，可見上訴人為系爭機具設備之占有人，可排除強
      制執行云云。惟查上訴人向林貴英受讓系爭機具設備時，已知悉林貴英無讓與
      權，上訴人並非善意占有人等情，已如前述〔見本判決前段所載〕，上訴人既
      非善意占有人，不受占有規定之保護，縱令於上述強制執行事件查封時，上訴
      人仍占有系爭機具設備，其占有仍不受占有之保護，殊難資為排除強制執行之
      事由。
  ｃ、上訴人另主張：八十九年三月十三日，原法院八十九年度執愛字第二四四號強
      制執行事件履勘現場時，發現屋內有上訴人自購之電視機、鐵櫃、床組、棉被
      、大型真空機乙台、液體攪拌機等器具、物品，皆非屬林貴英所留，顯然現場
      之動產確為上訴人占有云云。查執行法院上開執行期日筆錄記載：「一、債權
      人導往現場，債務人不在場，現場鐵架造房屋，後門未鍞，經進入系爭屋內。
      二、當場履系爭土地及房屋．．．．屋內如一審判決所載債務人應交還債權人
      之動產均放置屋內，屋內尚有一部分動產非債權人所有，屋外一堆有機肥料及
      屋內客廳有一台電視機、一組辦公桌椅鐵櫃泡茶組、二樓有床組、棉被均尚未
      搬離」（見調閱之八十九年執字第二四四號執行卷第六十二頁），該執行筆錄
      僅記載現場屋內置有上述物品，但未記載為何人置放，是上訴人上述主張顯非
      真實。
  ｄ、綜上所述，上訴人既非系爭機具設備之所有權人，復無其他足以排除強制執行
      之權利，上訴人就此部分，本於所有權人之執行異議權，提起第三人異議之訴
      ，亦屬無據，原審就此部分，為上訴人敗訴之判決，亦無違誤，上訴論旨，就
      此部分，指摘原判決廢棄，非有理由，應予駁回。
四、本件事證已臻明確，兩造其餘攻擊防禦方法及舉證，經核與判決結果不生影響，
    無庸逐一論述，併此敘明。
五、據上論結：本件上訴為無理由，依民事訴訟法第四百四十九條第一項、第七十八
    條、第四百六十三條、第三百八十五條第一項前段，判決如主文。
中      華      民      國    九十      年      九      月    二十五    日
~B1民事第一庭審判長法  官  邱森樟
~B2                法  官  鄭金龍
~B3                法  官  陳蘇宗
右為正本係照原本作成。
如對本判決上訴，須於收受判決送達後二十日內向本院提出上訴書狀，其未表明上訴
理由者，應於提出上訴後二十日內向本院提出上訴理由書（須按他造人數附具繕本）
，並繳納送達用雙掛號郵票拾份（每份參拾肆元）。
上訴時應提出委任律師或具有律師資格之人之委任狀；委任有律師資格者，另應附具
律師及格證書及釋明委任人與受任人有民事訴訟法第四百六十六條之一第一項但書或
第二項（詳附註）所定關係之釋明文書影本。
~B                書記官  盧東煥
中      華      民      國    九十      年      十      月      四      日
附註：
民事訴訟法第四百六十六條之一（第一項、第二項）
對於第二審判決上訴，上訴人應委任律師為訴訟代理人。但上訴人或其法定代理人具
有律師資格者，不在此限。
上訴人之配偶、三親等內之血親、二親等內之姻親，或上訴人為法人、中央或地方機
關時，其所屬專任人員具有律師資格並經法院認為適當者，亦得為第三審訴訟代理人
。
                                                                        Ｌ


司法院資訊處製作；財團法人民間司法改革基金會備份。
